【裁判字號】    98,易,1395
【裁判日期】    980731
【裁判案由】    詐欺
【裁判全文】
臺灣臺北地方法院刑事判決              98年度易字第1395號
公  訴  人  臺灣臺北地方法院檢察署檢察官
被      告  丙○○
上列被告因詐欺案件，經檢察官提起公訴（98年度偵字第4828號
）暨移送併辦（98年度偵字第8433號），本院判決如下：
    主  文
丙○○幫助意圖為自己不法之所有，以詐術使人將本人之物交付
，處有期徒刑壹年。
    事  實
一、丙○○可預見交付自己金融帳戶之存摺、提款卡及密碼與不
    明人士使用，他人可能用以遂行財產上犯罪之目的，且他人
    取得之動機係在於收取贓物及掩飾犯行不易遭人追查，竟仍
    基於縱使他人持以犯罪亦不違反其本意之不確定幫助詐欺犯
    意，於民國96年11月21日後某不詳時間，在不詳地點，將其
    所有之彰化商業銀行中崙分行帳號00000000000000號帳戶之
    存摺、提款卡及密碼，交付與真實姓名年籍不詳之成年詐騙
    集團成員，作為詐騙之帳戶使用。該成員所屬之詐騙集團成
    員，旋共同基於意圖為自己不法所有之犯意聯絡，於97年12
    月2日上午9時許，由一假冒臺南地檢署吳書記官之人，以電
    話向甲○○佯稱：有人冒用王女帳號詐騙，須將其帳戶凍結
    ，後由一假冒檢察官之人續向王女誆稱：王女涉嫌之案件已
    分案處理，要其提領新臺幣（下同）47萬元存入彰化銀行中
    崙分行上開帳戶內云云，使甲○○陷於錯誤，於同日中午12
    時23分許，在基隆市○○區○○路60號彰化銀行基隆分行，
    存入47萬元現金至前揭丙○○之帳戶內，並隨遭詐騙集團成
    員提領一空。又前述詐騙集團成員，復共同基於意圖為自己
    不法所有之犯意聯絡，於 97年12月2日某時，由一自稱陳玖
    玲書記官之人打電話向乙○○聲稱：伊身分證被他人冒用涉
    及金融詐欺案，請王男協助調查，並稱須將其帳號凍結、假
    扣押其名下財產，要求王男以信託方式匯款至指定帳戶內，
    以避免假扣押云云，致使乙○○陷於錯誤，於同日下午1時3
    2 分許，以臨櫃存簿轉帳方式，將45萬元匯至丙○○前揭帳
    戶內，並旋由詐騙集團成員提領一空。嗣甲○○、乙○○發
    覺受騙，而分別報警循線查悉上情。
二、案經甲○○、乙○○訴由臺北市政府警察局中山分局、臺北
    縣政府警察局新莊分局報請臺灣臺北地方法院檢察署檢察官
    偵查起訴暨移送併辦。
    理  由
壹、證據能力部分：
    按被告以外之人於審判外之言詞或書面陳述，除法律有規定
    者外，不得作為證據。又被告以外之人於審判外之陳述，雖
    不符合同法第159條之1至第159條之4之規定，但經當事人於
    審判程序同意作為證據，法院審酌該言詞陳述或書面陳述作
    成時之情況，認為適當者，亦得為證據；當事人、代理人或
    辯護人於法院調查證據時，知有第159條第1項不得為證據之
    情形，而未於言詞辯論終結前聲明異議者，視為有前項之同
    意。刑事訴訟法第159條第1項及第159條之5分別定有明文。
    查本判決下列所引用之各該被告以外之人於審判外之書面陳
    述，雖屬傳聞證據，惟當事人於本院審理中表示同意作為證
    據方法而不予爭執，且迄至言詞辯論終結前亦未再聲明異議
    ，本院審酌上開證據資料製作時之情況，尚無違法不當及證
    明力明顯過低之瑕疵，亦認為以之作為證據應屬適當，揆諸
    前開規定，爰逕依刑事訴訟法第159條之5規定，認前揭證據
    資料均有證據能力，先予敘明。
貳、實體方面：
一、訊據被告丙○○固坦承其於95年12月13日在彰化銀行中崙分
    行開設帳號00000000000000號存摺存款帳戶，且對於前開帳
    戶在伊從長城保全股份有限公司（下稱保全公司）離職後，
    自96年11月21日後即已不再使用，及於97年12月2日上午9時
    許，有一假冒臺南地檢署吳書記官之人，以電話向被害人甲○○佯稱：有人冒用王女帳號詐騙，須將其帳戶凍結，後由
    一假冒檢察官之人續向王女誆稱：王女涉嫌之案件已分案處
    理，要其提領47萬元存入被告上開帳戶內云云，使王女陷於
    錯誤，於同日中午12時23分許，在基隆市○○區○○路60號
    彰化銀行基隆分行，存入47萬元現金至前揭被告之帳戶內，
    並隨遭詐騙集團成員提領一空，及於 97年12月2日某時，有
    一自稱陳玖玲書記官之人打電話向被害人乙○○聲稱：其身
    分證被他人冒用涉及金融詐欺案，請王男協助調查，並稱須
    將其帳號凍結、假扣押其名下財產，要求王男以信託方式匯
    款至指定帳戶內，以避免假扣押云云，致使王男陷於錯誤，
    於同日下午1時32分許，以臨櫃存簿轉帳方式，將 45萬元匯
    至被告前揭帳戶內，並旋由詐騙集團成員提領一空等事情，
    均不爭執。惟堅決否認有幫助詐騙集團成員詐欺本件被害人
    之犯行，辯稱：伊係將上開帳戶之存摺、提款卡一同置於隨
    身所攜帶之包包內，密碼則是另外寫一張紙條，放在存摺裡
    ，於97年12月初，伊置於包包內之前揭存摺、提款卡在公園
    裡遺失，事隔1、2小時後伊即發現遺失之事，但由於時間是
    在晚上，本欲翌日再去銀行補辦掛失，但隔天彰化銀行人員
    就已電話告知其帳戶疑遭他人冒用，並由新莊明志派出所承
    辦此案件，而伊雖於其帳戶存摺、提款卡遺失後，未立刻辦
    理電話語音掛失及報警處理，然並無提供該帳戶存摺、提款
    卡及密碼與詐騙集團成員，以作為詐騙帳戶之使用云云。經
    查：
  (一)被告上開承認與不爭執之事實，有彰化商業銀行中崙分行97
    年12月23日彰崙字第09703234號、97年12月30日彰崙字第09
    703302號、98年4月29日彰崙字第09801084號函附被告帳號0
    0000000000000之開戶申請書等資料及交易明細等（見 98年
    度偵字第4828號偵查卷第7-17頁、98年度偵字第8433號偵查
    卷第13-22、37-39頁）、基隆市警察局刑事警察大隊受理刑
    事案件報案三聯單、彰化銀行存款憑條、偽造之台南地檢署
    監管科單據 1紙、臺北縣政府警察局新莊分局明志派出所受
    理刑事案件報案三聯單及彰化銀行存款憑條等在卷可稽（見
    98年度偵字第4828號偵查卷第27、30、31頁；98年度偵字第
    8433號偵查卷第 8、11頁），核與被害人甲○○、乙○○於
    警詢時指訴之情節相符（見 98年度偵字第4828號偵查卷第4
    頁；98年度偵字第8433號偵查卷第 3、35頁），堪信為真實
    ，要可確定。
  (二)查被告於 98年4月27日偵訊時供稱：本件上開存摺、提款卡
    於97年12月初在戶外遺失，本來想說隔天再申報遺失，但隔
    天即有銀行人員打電話給他，說是有派出所在辦理這案件，
    當時就遺失一個皮包，裡面有存摺、提款卡，因他把提款卡
    、存摺和印鑑都放在一起，並用身分證統一編號當作密碼，
    不知道最後一次使用上開帳戶時間，該帳戶是以前從事保全
    工作之需而申請開設等語（見98年度偵字第8433號偵查卷第
    29頁）；嗣於 98年4月28日偵訊時初稱：彰化銀行存摺、提
    款卡應該是12月初在公園遺失，後稱：因為那時去蠻多的地
    方，也不確定在那裡掉的（見98年度偵字第4828號偵查卷第
    48頁），並稱：存摺、提款卡在當天晚上掉了1、2小時伊就
    發現了，由於不曉得銀行作業，所以沒用電話語音掛失，而
    隔天銀行人員即打電話通知帳戶疑似被冒用，由新莊明志派
    出所承辦該案之事，行員來電通知之前一天，上開存摺、提
    款卡仍在伊身上，並未借他人使用，密碼是另外寫 1張紙條
    放在存摺裡，案發當時伊在工地做粗工等語（見前揭偵查卷
    第49頁）；繼於本院審理時供稱：事發時只有包包內之存摺
    、提款卡及印鑑有關銀行的東西遺失，這些東西都是放在包
    包中，另還有幾本書及小說也不見了，因97年12月初伊去公
    廁時，發現好像少背了一樣東西，回頭去找時，就已經被偷
    了，當天晚上伊不知道要去打24小時的專線辦理掛失，也沒
    有去報警，想隔天再去銀行申報遺失，補辦新存摺，但翌日
    銀行行員就來電告知帳戶遭冒用，並直接凍結該帳戶，伊之
    前申請之上海銀行及華南銀行帳戶已經掛失了，後來只有郵
    局及彰化銀行帳戶，平常郵局及彰化銀行帳戶都沒有在使用
    ，其中彰化銀行帳戶係自保全公司離職後即未再使用等語（
    見98年度易字第1395號本院卷第18頁反面、第19、20頁）。
    被告對於前揭帳戶存摺及提款卡遺失之地點，或稱在公園，
    或稱不確定在何處，或稱去公廁後始察覺，前後陳述已有不
    一；次就遺失之物品種類，或稱遺失 1個皮包，裡面有存摺
    、提款卡及印鑑，或改稱其包包並未遺失，僅遺失包包內之
    存摺、提款卡，或嗣稱除包包內之存摺、提款卡外，另亦遺
    失幾本書及小說，或再稱去公廁時發現少背一樣東西，回頭
    去找時，就已經被偷了，被告前後數次供述，對其係整個包
    包遺失，或僅遺失包包內之存摺、提款卡，有否再遺失他物
    乙節，乃至其包包係遺失抑是遭竊等情，均互核不相符，彼
    此矛盾。再者，被告於本院審理時陳稱其前申請之上海銀行
    及華南銀行帳戶曾經辦理過掛失手續，顯見被告應知悉銀行
    掛失流程，是其辯稱因不知銀行掛失步驟，致未辦理本件掛
    失云云，洵不足採。且被告既供承前開彰化銀行帳戶於其自
    保全公司離職後便未再使用，而被告自96年11月21日後即未
    再使用上開彰化銀行帳戶之事實，復有前揭帳戶資料查詢明
    細表附卷可佐（見98年度偵字第4828號偵查卷第11頁），應
    堪認定，是被告將停用 1年多已不再使用之存摺、提款卡及
    密碼仍置放於隨身攜帶之包包中，事發時竟係僅遺失包包內
    之存摺、提款卡及密碼，並可在事發後1、2小時立能察覺所
    遺失者為存摺、提款卡及密碼，卻未即刻辦理掛失及報警處
    理，參酌被告曾任職保全公司之經歷，足認被告前揭所辯，
    顯與常情不符，殊難採信。另依彰化銀行中崙分行97年12月
    23日彰崙字第09703234號、97年12月30日彰崙字第09703302
    號函載，被告前揭帳戶於97年12月2日業經登錄警示帳戶（
    見前揭偵查卷第 7頁；98年度偵字第8433號偵查卷第13頁）
    ，而前一日即 97年12月1日上開帳戶仍有轉帳存入10,980元
    ，現金領出6,006元、5,006元之交易紀錄，有交易明細查詢
    表在卷足證（見 98年度偵字第4828號偵查卷第8頁），顯徵
    上開帳戶自被告 96年11月21日停用後，已於97年12月1日再
    行啟用，故被告辯稱其上開帳戶存摺、提款卡及密碼係在經
    銀行行員告知該帳戶遭人冒用之前一天晚上即 97年12月1日
    才遺失，致未及辦理掛失云云，與事實悖離甚鉅，顯不足採
    信。又持用提款卡於自動櫃員機操作，提領現金，需鍵入密
    碼，以防止帳戶遭他人冒用，既為防止他人冒用，帳戶申請
    人一般均以易於熟記之數字作為密碼，而不會記載於別人容
    易發現之處，被告於案發前曾任職於保全公司，不可能不知
    為相同之防備。被告於偵訊時亦表示前揭帳戶其係以個人身
    分證統一編號當作密碼，足見被告與一般人相同，所選密碼
    是易於記憶之數字。因此，被告於案發當時，絕無有將密碼
    另行記載紙上並放在存摺裡之可能，是其於偵訊時所稱將密
    碼寫在另 1張紙條放在存摺裡，無非在企圖解釋為何取得該
    存摺及提款卡之人能得知其密碼，所辯顯非屬實。此外，銀
    行帳戶之存摺、提款卡及密碼，均係關乎個人金融信用及隱
    私之重要物件，縱親如父母子女或夫妻，衡情若非出於特殊
    事由或目的，當無任意將之交由他方保管或使用，遑論將之
    提供不相熟識之他人使用。從而，被告上開帳戶之存摺、提
    款卡及密碼，若非經由被告交付並同意使用，則詐騙集團成
    員如何能肯認該帳戶之存摺、提款卡於脫離被告持有後，不
    致立即遭被告辦理掛失或暫停使用，而放心、大膽遂行其詐
    欺取財犯行並以之充為收款之工具，於要求被害人依指示逕
    將款項匯入或轉入上開帳戶後，旋即提領一空。準此，益證
    上開帳戶存摺、提款卡及密碼係由被告提供與該詐騙集團成
    員使用甚明，是被告前開辯解，顯不足採信。末查被告雖於
    偵查中供稱案發時係在工地做粗工，然迄於本院辯論終結時
    仍未舉證證明，則綜核上開等情，本件除被告告知他人上開
    帳戶之密碼，他人既無從得知，則上開帳戶之存摺及提款卡
    流入詐騙集團成員手中，密碼亦為該集團成員所得知，除認
    定係被告對其交付外，實無其他可能，至屬灼然。至於被告
    究竟在何時、何地，交出上開帳戶存摺、提款卡及密碼？交
    付何人？被告動機為何？凡此細節，僅被告知悉，被告不願
    吐實，法院自無從得知，惟此等質疑，並不影響係被告交付
    他人上開帳戶使用之認定，併此敘明。
  (三)綜上所述，被告前揭所辯無非推諉卸責之詞，均無可採，本
    件事證明確，被告犯行堪以認定，應依法論科。
二、按刑法上之故意犯，可分為直接故意與間接故意，所謂間接
    故意即不確定故意，係指行為人對於構成犯罪之事實，預見
    其發生而其發生並不違反其本意，刑法第 13條第2項定有明
    文。而金融帳戶之存摺、提款卡及密碼，僅係供使用人作為
    存款、提款、匯款、轉帳之用，一般人均得自行向銀行申請
    開設帳戶並領取存摺、提款卡加以使用，並無任何特定身分
    之限制，倘其本意非在將該帳戶作為犯罪之不法目的或掩飾
    真實犯罪者身分之情況下，實無以他人名義之帳戶存摺、提
    款卡進行交易之必要。近來佯稱購物貨款設定錯誤、退稅、
    欠款、查詢帳戶、中獎、帳戶涉及弊案遭人冒用應予凍結等
    方式詐欺之犯罪類型層出不窮，此類犯罪多利用人頭帳戶作
    為贓款出、入帳戶，歷經報章媒體廣為披載，政府亦多所宣
    導，目的均在避免民眾受騙，被告曾任職保全公司，係具相
    當知識及社會經驗之人，其於審理過程中之應對、舉止均與
    常人無異，顯具通常智識程度之人，對此應知悉甚詳。故其
    將前開帳戶之存摺、提款卡及密碼提供詐騙集團成員作為詐
    欺取財犯罪時收款之用，當為其所能預見，且其發生並不違
    背其本意，則被告主觀上確有幫助詐欺之不確定故意，應堪
    認定。次按刑法上之幫助犯，係對於犯罪與正犯有共同之認
    識，而以幫助之意思，對於正犯資以助力，未參與實施犯罪
    構成要件之行為者而言（最高法院88年度台上字第1270號判
    決意旨參照）。被告係基於幫助該詐騙集團成員犯詐欺罪而
    提供存摺、提款卡及密碼等帳戶資料，且無任何積極證據證
    明其有參與實施詐欺取財之犯罪構成要件行為，是核被告所
    為，係犯刑法第 30條第1項前段、第339條第1項之幫助詐欺
    取財罪。被告所幫助之詐欺集團成員間，有犯意之聯絡及行
    為之分擔，均為共同正犯。又被告僅以一幫助行為，雖該詐
    騙集團之正犯為數次詐欺犯行，而應予分論併罰，然就被告
    而言，既僅有 1次幫助之行為，仍僅成立一罪（最高法院96
    年度台非字第 245號判決參照）。再被告提供帳戶之存摺、
    提款卡及密碼等資料與詐騙集團成員之幫助犯行，應依刑法
    第 30條第2項之規定，按正犯之刑減輕之。爰審酌被告素行
    ，曾任職保全公司，為具一般社會生活經驗之人，對於現今
    社會詐騙集團猖獗，若將私人帳戶提供他人使用，將成為犯
    罪人頭帳戶之可能，應可知悉，且被害人甲○○、乙○○並
    因此依詐騙集團指示將遭詐騙款項轉入被告提供之帳戶而受
    有財產損失，總額達92萬元之鉅，所為已嚴重影響社會交易
    安全，並使犯罪之追查趨於困難及複雜，兼衡被告犯罪之動
    機、生活狀況、智識程度、尚未與被害人等和解，賠償渠等
    損失，及犯後猶飾詞狡辯，毫無悔意，言行不佳，且妄對司
    法心存倖進，態度倨傲惡劣，雖檢察官於本院審理時具體求
    刑有期徒刑 8月，惟本院綜合上情，認被告犯本案之惡性顯
    屬非輕，是檢察官前開求刑尚有過輕等一切情狀，量處如主
    文所示之刑，以資懲儆。至被告將其所有之上開帳戶存摺、
    提款卡及密碼交由詐騙集團成員使用，至今仍未取回，亦未
    經扣案，為免日後執行困難，爰不為沒收之諭知（臺灣高等
    法院98年度上易字第367號判決意旨參照），附此敘明。
據上論斷，應依刑事訴訟法第 299條第1項前段，刑法第30條第1
項前段、第2項、第 339條第1項，刑法施行法第1條之1，判決如
主文。
本案經檢察官江貞諭到庭執行職務
中    華    民    國    98    年    7     月    31    日
                  刑事第八庭    審判長法  官  陳德民
                                      法  官  陳芃宇
                                      法  官  詹慶堂
上正本證明與原本無異。
如不服本判決應於收受送達後10日內向本院提出上訴書狀，並應
敘述具體理由；其未敘述上訴理由者，應於上訴期間屆滿後20日
內向本院補提理由書（均須按他造當事人之人數附繕本）「切勿
逕送上級法院」。告訴人或被害人如對於本判決不服者，應具備
理由請求檢察官上訴，其上訴期間之計算係以檢察官收受判決正
本之日期為準。
                                      書記官  蔡易霖
中    華    民    國    98    年    7     月    31    日
刑法第339條
意圖為自己或第三人不法之所有，以詐術使人將本人或第三人之
物交付者，處5年以下有期徒刑、拘役或科或併科1千元以下罰金
。
以前項方法得財產上不法之利益或使第三人得之者，亦同。
前二項之未遂犯罰之。


司法院資訊處製作；財團法人民間司法改革基金會備份。
